【裁判字號】    92,判,549
【裁判日期】    920515
【裁判案由】    有關人民團體事務
【裁判全文】
最  高  行  政  法  院  判  決                    九十二年度判字第五四九號
    上  訴  人  財團法人台灣和平基金會
    代  表  人  甲○○
    訴訟代理人  林峰正  律師
    被 上 訴人  臺北市政府教育局
    代  表  人  吳清基
    參  加  人  乙○○
右當事人間因有關人民團體事務事件，上訴人對於中華民國九十年八月十五日臺北高
等行政法院八十九年度訴字第二二六一號判決，提起上訴，本院判決如左：
    主  文
上訴駁回。
上訴審訴訟費用由上訴人負擔。
    理  由
本件上訴人起訴主張：上訴人依台北市政府文化局八十九年一月二十五日北市文化二
字第八九二○○六四五○○號函要求召開董事會，乃於一月二十七日召開臨時董事會
，會中作成兩項決議：(1)同意代為託管台北市二二八紀念館三個月。(2)於二月十五日
舉行董事會遴選第二屆董事。同年二月二日在徵得乙○○前董事長同意後，上訴人執
行長將上開會議決議，依慣例發函知會被上訴人，並將二月十五日之會議通知寄交各
董事，且於次日派專人送達會議通知至被上訴人。惟被上訴人以改選董事之通知未署
名，無法辨識由何人召集，議程亦未於會議十日前函報被上訴人，僅以執行長名義函
報會議通知，與「教育部主管教育事務財團法人設立許可及監督準則」第十四條、第
十五條及上訴人之捐助章程第九條規定不合，又該會董事長乙○○於會議召開前函稱
未召開該次會議，乃以八十九年二月十九日北市教六字第八九二○九八三○○○號函
復會議紀錄不予核備，並請上訴人速召開董事會議改選聘第二屆董事。惟查本次董事
會會議通知上即載明「主席：董事長」，並無違反前開規定之處。又上訴人於二○○
○年三月十三日提出申覆，被上訴人回覆以前開一月二十七日董事會臨時動議將於二
月召開董事會遴選第二屆董事係廖前董事長離席後之決議，於法有違，而認該次董事
會之召集無效。查一月二十七日臨時董事會中，乙○○前董事長雖因身體不適在會議
室外休息，但持續至會議結束，並聽取辜寬敏董事簡報，且親筆簽名在案。上訴人作
成同意託管台北市二二八紀念館三個月決議，廖前董事長亦不在席位上，被上訴人僅
承認託管三個月的決議，至於另項將於二月召開另次董事會遴選第二屆董事之決議暨
整份會議紀錄卻不予核備，誠不知其裁量標準何在？又上訴人自設立三年來皆以執行
長名義行文被上訴人，未見被上訴人糾正之，何以此次不予核備？被上訴人自始至終
未曾派員瞭解事情始末，亦未調閱相關錄影帶、錄音帶等證物，即逕自裁處，而訴願
機關亦未予詳查，即率予駁回訴願，顯有違誤。綜上，請撤銷原處分及訴願決定等語
。
被上訴人則以：按上訴人基金會之捐助章程第九條第一項規定：「本會董事會每年至
少開會二次，必要時得召集臨時會議。會議由董事長召集之並任主席」。又本市基金
會之立案與監督管理事項，臺北市政府於八十八年七月十六日公告比照『教育部主管
教育事務財團法人設立許可及監督準則』，該準則第十四條規定，董事會應由董事長
召集之。準此，董事會之召開為董事長之職權，而上訴人董事長乙○○於八十九年二
月十四日來函表示未召集二月十五日之董事會，上訴人僅以執行長名義函報會議通知
被上訴人，該會議自屬無效，被上訴人駁回該會議紀錄，自無違誤。另依前開準則第
十五條規定：「董事會議決重要事項，應於會議十日前，將議程通知全體董事，並函
報本部」，查上訴人所發會議通知於說明中敘明議程另行寄發，違反上開規定，被上
訴人駁回該次會議紀錄，並無不當。又上訴人董事長乙○○於八十九年二月十四日行
文被上訴人表示未召集該次會議，且廖董事長並於當日上午發布訊息，上訴人董事葉
博文亦對該訊息予以回應，有自立晚報八十九年二月十四日第二十三版可稽，是以該
次會議不因主管機關之通知而有所變更，且當日下午董事會議召開前，被上訴人相關
人員亦試圖與上訴人二二八紀念館人員聯絡，惟上訴人二二八紀念館人員以不知道是
否召開董事會回應，故駁回該次會議紀錄，洵無違誤等語，資為抗辯。
參加人主張：與被上訴人同。
原審斟酌全辯論意旨及調查證據結果，以：按上訴人基金會捐助章程第九條前段規定
：「本會董事會每年至少開會二次，必要時得召集臨時會議。會議由董事長召集之並
任主席，須有過半數董事出席始得開會，對於議案之表決，以出席董事過半數同意並
經主管機關准許後行之。」此有臺灣臺北地方法院檢送之上訴人基金會捐助章程附卷
可稽，並為兩造所不爭。查上訴人基金會捐助章程第九條前段既規定董事會由董事長
召集，則若非由董事長召集之董事會，其議決事項依其章程所定即不生效力，被上訴
人不得予以核備。本件上訴人從未主張其於八十九年二月十五日所舉行之第一屆第十
四次即改選第二屆董事之董事會係由董事長乙○○召集，僅稱該次董事會係於八十九
年一月二十七日之第二次臨時董事會決議定於該日舉行，而該第二次臨時董事會係由
董事長乙○○主持，雖乙○○於會議中途因病離席，經與會董事推舉辜寬敏董事擔任
主席，惟於會後已由辜寬敏董事將會議決議事項告知乙○○，乙○○並未表示反對，
為其同意舉行為論據。第查依據上訴人提出之會議紀錄所載，上開上訴人於八十九年
一月二十七日舉行之第二次臨時董事會，決議定於八十九年二月十五日舉行第一屆第
十四次董事會改選第二屆董事，係於其董事長離席後以臨時動議提出，足證該項決議
並非董事長乙○○召集會議時所預定之議題，則上訴人於乙○○離席後以臨時動議決
定改選第二屆董事之決議，縱乙○○曾被告知且未表示反對，苟非乙○○有表示要召
集該次董事會之意思，依法仍不能以乙○○未表示反對即謂係乙○○所召集。本件乙
○○既致函向被上訴人否認伊有召集該次董事會，而上訴人所提出其寄給全體董事之
「第一屆董事會第十四次會議議程」並未附有會議議程，復未由召集人署名，被上訴
人因認上訴人該次董事會之召集程序不符上訴人基金會捐助章程第九條及教育部主管
教育事務財團法人設立許可及監督準則第十四條第二項規定之召集程序，而不予核備
，並於說明欄中敘明，上訴人第一屆董事任期業已屆滿，董事長乙○○應即速召集董
事會改選第二屆董事，倘乙○○不為召集，得由三分之一以上之董事以書面提出會議
目的及召集理由，請求董事長召集董事會，董事長應自受請求之日起十日內發出召集
之通知，逾期不為召集之通知時，得由請求之董事報經被上訴人許可召集改選第二屆
董事，其適用法規不但並無錯誤，並已詳細說明召集董事會係董事長之權責，如董事
長違法不召集董事會改選第二屆董事時，其他董事得為如何之補救，亦已負教示之責
任。另按任何公文，無不在文件末端記載該文件係由何人代表機關或法人寄發該文件
，上訴人之會議通知，內容記載會議將由何人擔任主席，與該公函係由何人署名發文
，意義完全不同，此為一般人均應具有之基本常識，上訴人謂公函內已載明會議之主
席為乙○○，即表示該會議係由乙○○召集云云，尚非可採。再查上訴人是否願繼續
託管台北市二二八紀念館三個月之議題，係上訴人八十九年一月二十七日董事會之原
定議題，上訴人董事長復未否認該決議，上訴人自不能否決該決議之內容，此與其董
事長離席後，以臨時動議定於何時改選第二屆董事之決議，該決議復為上訴人董事長
否認，兩者情形迥異，被上訴人自難為相同之認定。又上訴人稱依上訴人董事會函報
被上訴人之慣例，均未以董事長名義為之，被上訴人從未加以糾正乙節，查上訴人向
被上訴人函報事項，與上訴人所發會議通知不同，本件被上訴人謂上訴人以其執行長
名議函報何時開會，於法不合，其見解雖有可議，惟上訴人所寄發之「第一屆董事會
第十四次會議通知」未有任何人署名，且上訴人董事長又具函否認其有召集該次會議
，被上訴人因認該會議通知無法辨識係由何人召集，為杜紛爭而不予核備，此項認定
，並無違誤。從而，被上訴人以八十九年二月十九日北市教六字第八九二○九八三○
○○號函不予核備上訴人董事長改選會議之會議記錄，並無不法，訴願決定予以維持
亦稱妥適，而駁回上訴人之訴，經核並無違誤。上訴人仍執詞主張乙○○未就八十九
年一月二十七日之決議表示反對，推而言之，乙○○已同意依規定召集二月十五日之
董事會云云，查乙○○未就八十九年一月二十七日決議表示反對，與八十九年二月十
五日第一屆第十四次董事會是否由董事長乙○○召開，係屬二事，乙○○既已於同年
二月十四日向被上訴人表示未召集二月十五日之董事會，該次會議通知復未署名由何
人召集，議程亦未於會議十日前函報被上訴人（會議通知於說明中敘明議程另行寄發
），與「教育部主管教育事務財團法人設立許可及監督準則」第十四條、第十五條及
上訴人之捐助章程第九條規定不合，原判決因認被上訴人不予核備該次會議記錄，並
無不合，予以維持，並無判決不適用法規及適用法規不當之情事。至於原判決對於上
訴人第一屆第二次臨時董事會所作二項決議之效力為不同之認定，雖屬贅論，惟尚不
影響判決之結果，上訴意旨指為違法，聲明廢棄，不能認為有理由。
據上論結，本件上訴為無理由，爰依行政訴訟法第二百五十五條第一項、第九十八條
第三項前段，判決如主文。
中    華    民    國    九十二      年      五        月     十五       日
                    最 高 行 政 法 院  第 五 庭
                                審 判 長 法  官      徐  樹  海
                                         法  官      廖  宏  明
                                         法  官      鄭  淑  貞
                                         法  官      林  家  惠
                                         法  官      林  茂  權
右  正  本  證  明  與  原  本  無  異
                                         法院書記官  阮  桂  芬
中    華    民    國    九十二      年      五        月      十五      日


司法院資訊處製作；財團法人民間司法改革基金會備份。
